臺灣高等法院臺南分院民事判決　九十年度重上字第二四號　　Ｋ
　　　上　訴　人　乙　　　○
　　　被　上訴人　甲　　　○
右當事人間請求分割共有物事件，上訴人對於中華民國九十年三月二十一日臺灣臺南
地方法院第一審判決（八十九年度重家訴字第二號）提起上訴，本院判決如左：
      主      文
上訴駁回。
第二審訴訟費用由兩造依原應有部分比例負擔。
      事      實
甲、上訴人方面：
  一、聲明：求為判決：
（一）原判決廢棄。
（二）兩造共有坐落台南縣白河鎮○○○段九一七地號、地目建、面積○‧○九六五
      公頃土地，應予分割如附圖一所示（以下同），即Ｂ部分面積○‧○四八三公
      頃，分歸上訴人取得；Ａ部分面積○‧○四八二公頃，分歸被上訴人取得。
（二）兩造共有坐落台南縣白河鎮○○○段第九一五地號、地目林、面積○‧八二○
      六公頃土地，其中Ｄ部分面積○‧五一二九公頃，分歸被上訴人取得；Ｃ部分
      面積○‧三○七七公頃，分歸上訴人取得。
（三）兩造共有坐落台南縣白河鎮○○○段第九四六地號、地目旱、面積○‧三二四
      八公頃土地，其中Ｅ部分面積○‧一六四二公頃，分歸被上訴人取得；Ｆ部分
      面積○‧一六四二公頃，分歸上訴人取得。
  二、陳述：除與原判決記載相同者，予以引用外，補稱：
（一）上訴人主張之分割方案，可使原有坐落於系爭土地上之建物均得以繼續保存，
      而免予拆除，俾供利用，以免造成社會經濟之損失。即將坐落台南縣白河鎮○
      ○○段第九一七地號建地部分，分割為Ａ、Ｂ二個部分，面積分別為○‧○四
      八二公頃及○‧○四八三公頃；同段第九一五地號林地部分，則以被上訴人房
      屋之水溝岸為分割線，然後再接連接線之六公尺寬度後，分割面積分別為○‧
      三○七七公頃及○‧五一二九公頃之Ｃ、Ｄ二個部分；另同段第九四六號，則
      分割為Ｅ、Ｆ二個部分，面積各為○‧一六四二公頃；並由上訴人取得Ｆ部分
      ，被上訴人取得Ｅ部分。
（二）又系爭九一五林地上，原判決之連接道路寬度為二公尺，若依其所主張之分割
      方案，將其寬度變更為六公尺；則上訴人願意提供如附圖所示長寬各六公尺之
      通行道路地，供兩造共同使用通行。另系爭九一七建地旁之道路地乃係國有土
      地，業己二十年無通行出入。至被上訴人所分得之Ａ部分土地，現有鎮公所鋪
      設之柏油道路可供通行聯絡之用，並非屬於袋地。
（三）另土地因地形、地勢之高低、平坦低窪、或是否交通便利，其價值則有不同；
      是以土地即有優劣之分。因此，須將好地與劣地共同分攤分配，始符公平。本
      件系爭九四六旱地分割後之Ｆ之部分，地勢平坦，灌溉方便易耕作，可以種植
      水稻，交通方便，是優良之土地；而Ｅ之部分，地勢低窪，雖亦得種植水稻，
      惟靠近頭前溪之溪邊，排水困難，農作物收成差，且土地之地價大約僅為Ｆ部
      分土地價格之三分之二，乃屬劣地。又系爭九一七建地，原來均屬斜坡之土地
      ，最近經上訴人填土後，已變為九分之四之平坦地及九分之五之斜坡地。其平
      坦部分之土地可以建築房屋，使用價值高；而斜坡部分之土地僅能作農業用地
      使用，土地利用價值低。至系爭九一五地號林地，被上訴人現所建造之房屋，
      坐勢朝南，該棟房屋並未經許可，係屬違章建築物，並無使用執照。
（四）若依原審所採之方案，則被上訴人對上訴人應有所補償。反之，若依其所提出
      之分割方案，兩造房屋均不需拆除，亦不會形成袋地，因內部有可供通行之道
      路。
  三、證據：除援用於原審所提之證據外，補提現場照片六張為證。
乙、被上訴人方面：
  一、聲明：求為判決：駁回上訴。
  二、陳述：除與原判決記載相同者，茲引用之外，補稱：
（一）就上訴人於九十年四月二十日聲明上訴狀所主張如附圖二之分割方案，被上訴
      人答辯如下：
    (1)系爭九一七號建地，緊臨竹子門段第九四五號路地，係兩造共有數筆土地中，
      唯一可供合法興建房屋之土地。依第一審判決之分割結果，兩造均可利用系爭
      九一七號建地分得部分之土地興建房屋。然依上訴人主張之分割方案，則分割
      後分由被上訴人取得之Ａ部分，竟未臨接第九四五地號路地，而成為袋地；被
      上訴人顯然無法利用該Ａ部分土地以供興建房屋，對被上訴人殊不公平。
    (2)關於系爭九一五林地部分，被上訴人依農業發展條例第十六條第四款之規定，
      請求分割九一五號林地，依內政部訂頒之「耕地分割執行要點」第十一條規定
      ，辦理分割為單獨所有者，其分割後之土地宗數不得超過共有人人數，但每人
      每宗耕地分割後面積達○‧二五公頃以上者，不在此限；上訴人上訴聲明主張
      將系爭九一五林地，分割成Ｃ、Ｄ部分，而Ｃ部分係分成二塊，並未相連；則
      依上訴聲明之分割結果，系爭九一五號林地將分割成三宗土地，已超過土地共
      有人人數，要與前揭規定有違。而上訴人就系爭九一五林地之應有部分為八分
      之三，持分面積為○‧三○七七公頃，如將上訴人持分面積分成二筆，則其中
      至少有一筆土地之面積將未達○‧二五公頃，亦不合前揭要點第十一條但書之
      要件，而有違背法令之虞。
（二）上訴人於九十年六月十一日準備書狀之上訴理由謂：上訴人主張之分割方案，
      可使原有坐落於系爭土地上之建物均得以繼續保存，而免予拆除，俾供利用，
      以免造成社會經濟之損失等語；惟：
    (1)依台南縣白河地政事務所八十九年十一月三日複丈成果圖所示，系爭九一七建
      地上並無被上訴人之建物，而上訴人所有之三層樓房建物（坐落於同段九一七
      、九四五及九一九地號等三筆土地上）及舊平房，其中一部分則使用系爭九一
      七建地土地；而依原審判決就系爭九一七建地之分割方法，兩造所分得之土地
      均直接面臨同段第九四五號土地即公用道路，可對外聯絡；且已完全避開上訴
      人位於系爭九一七建地上之房屋，而以上訴人樓房圍牆之外緣作為分割後之地
      界；易言之，上訴人位於系爭九一七建地上房屋之任何一部分均不必拆除。準
      此，原審判決之分割方法與上訴人前揭上訴理由所欲達到之結果相同。
    (2)關於系爭九一七建地部分之分割方案，上訴人係主張自己分取緊臨第九四五號
      道路之全部土地Ｂ部分，而主張被上訴人分配完全未臨第九四五號道路之土地
      即Ａ部分；然而上訴人並未陳明依第一審判決就第九一七建地所為分割方法有
      何不公平處，亦未陳明其主張此項「新分割方案」之理由及必要性。
    (3)至上訴人主張被上訴人所分得系爭九一七建地之Ａ部分，現有鎮公所鋪設之柏
      油道路可供通行聯絡之用，非屬袋地云云；惟被上訴人否認之，因該道路並非
      供公眾通行之公路，而係台南縣白河鎮公所發包，僱請承包商進行頭前溪堤岸
      之整治工作，由於並無公路可通達溪堤，承包商乃向被上訴人商借其所私設之
      便道；惟施工期間該私設便道遭工程車輛破壞毀損，經被上訴人向鎮公所反映
      ，請求鎮公所責由承包商修復，承包商乃於八十九年十月間，就被上訴人位於
      系爭九一五林地上之庭院及通往豬舍之便道，用柏油鋪設整平，以補償被上訴
      人。
（三）至上訴人於九十年七月三十日準備書狀主張由其分取系爭九一七號建地全部及
      系爭九一五號林地內面積○‧一四一公頃土地云云；上訴人雖未於訴之聲明主
      張合併分割，惟其主張以系爭九一七建地與系爭九一五林地互相交換之分割方
      法，核其性質應屬系爭九一七建地及系爭九一五林地之合併分割，被上訴人謹
      表示不同意合併分割。況系爭九一七與九一五土地之使用性質並不相同，依「
      地籍測量實施規則」第二百二十四條之規定，亦不得合併分割。又上訴人主張
      其僅分取系爭九一五號林地內之○‧一四一公頃土地云云，惟該面積不足其應
      有部分八分之三之面積即○‧三七七公頃；系爭九一五林地分割時，若兩造未
      依其應有部分比例分取其持分面積，則發生分割後共有人所取得之土地價值與
      其分割前應有部分價值減少之情形，因兩造分別於系爭九一五林地上建有房屋
      ，違反土地分區使用管制，則依農業發展條例第三十一條之規定，就上訴人未
      依應有部分比例分取之不足部分，不得辦理所有權移轉登記；即因該項分割結
      果違反法律規定而不得分割。此外，本件所有土地僅系爭九一七建地可供建築
      ，其餘土地不行，故被上訴人不同意此方案。
（四）另上訴人於九十年九月六日準備書狀所提如附圖一之分割方案，亦有未妥，爰
      提出答辯：
    (1)上訴人所興建坐落於同段第九一九地號（上訴人所有）、九四五地號（國有財
      產局所有）及系爭九一七建地之三層樓房，據被上訴人調查得知，該建物並未
      依法申請建造執照及使用執照，應屬違章建築。又同段第九四五地號道路，目
      前仍可供通行，合先陳明。
    (2)關於九一七建地係兩造共有土地中，唯一可供合法興建房屋之建地，且緊鄰第
      九四五地號之公路；惟依上訴人主張之分割方法，將使被上訴人所分得之Ａ部
      分土地，完全未臨第九四五地號之公路，而變成無法興建房屋之袋地，致該部
      分土地成為廢地；若要通行則需借用上訴人之土地，故無法同意。而上訴人主
      張分得部分卻全部臨第九四五地號土地之Ｂ部分，且未說明其獨占之理由；況
      依原審判決所為之分割方法，係依據上訴人之樓房圍牆為界，即上訴人之圍牆
      均絲毫未動，且兩造所分得之系爭九一七建地均可臨第九四五地號公路，而上
      訴人未說明原審判決有何違法不當之處，尚不足採取。
    (3)上訴人雖主張就原審判決關於系爭九一五林地由上訴人分得之Ｃ部分之連接道
      路，將寬度二公尺變更為寬度六公尺云云；惟依原審判決之分割方法，上訴人
      分得系爭九一七建地內如原審判決附圖三所示Ｊ、Ｋ部分土地，而Ｊ、Ｋ部分
      土地與系爭九一五林地內Ｃ部分連接通路緊鄰，其現況係鋪設水泥供作通路使
      用寬約三公尺，上訴人可以繼續使用作為接連通路之一部；故原審判決所認定
      該系爭九一五林地Ｃ部分之連接通路寬二公尺，顯已足供上訴人通行。上訴人
      主張將該連接道路寬度變更為六公尺，殊無必要；若擴大為六公尺，對上訴人
      似無明顯之利益，但對被上訴人則有明顯之不利；即該連接通路之寬度若增加
      ，被上訴人所有位於系爭九一五林地內之豬舍，因牴觸連接通路部分之面積，
      致分割後，必須拆除豬舍之面積將隨之增加。
    (4)又上訴人於原審已提出多次不同分割方案，於二審審理中就系爭九四六號土地
      部分所提之分割方法，兩造從未發生爭執，均一致同意以向來分管使用之位置
      而為分割。詎上訴人於九十年九月六日準備書狀，突然主張改變分割位置；惟
      上訴人並未說明其主張該最新分割方法之理由，且該分割方法對被上訴人不利
      。因依原審判決就系爭九四六旱地所為分割結果，被上訴人係分得Ｆ部分土地
      ，與系爭九一五林地內如本判決附圖四所示編號Ｃ１部分之土地，同屬低陷土
      地，且二者緊鄰，被上訴人將其合併作為種植農作物之用。若依上訴人所主張
      由被上訴人分取系爭九四六旱地編號Ｅ部分土地，則與系爭九一五地號內編號
      Ｃ１部分土地分隔兩處，耕作上之經濟效益將大為降低，對被上訴人十分不利
      。
  三、證據：除援用原審所提之證據外，補提照片七張及台南縣白河地政事務所八十
      九所二字第四七○九號函影本一份為證。
丙、本院依上訴人之聲請函請台南縣白河鎮公所查明系爭九一七號土地上現有之柏油
    道路之建造人、作用；並函請台南縣白河地政事務所依上訴人主張之分割方案，
    另行製作複丈成果圖，並註明現地上建物之位置圖。
      理      由
一、本件被上訴人起訴主張：坐落台南縣白河鎮○○○段第九一五地號、地目林、面
    積○．八二○六公頃之土地（以下簡稱系爭一林地）為兩造所共有，其所有權應
    有部分之比例為被上訴人八分之五，上訴人則為八分之三；而同段第九一七地號
    、地目建、面積○．○九六五公頃之土地（以下簡稱系爭二建地）及同段第九四
    六地號、地目旱、面積○．三二八四公頃之土地（以下簡稱系爭三旱地），亦為
    兩造所共有，其所有權應有部分之比例各為二分之一；其就前揭三筆共有土地並
    無不分割之協議；此外，前揭三筆土地之使用分區均編為特定農業區，地目則分
    別為林、建及旱，兩造均係於八十九年一月四日以前取得所有權，依新修正公佈
    之農業發展條例第十六條第四款之規定，亦得請求分割為單獨所有，是以並無因
    物之使用目的致不能分割之情事；惟因共有人間無法達成協議分割，爰提起本件
    訴訟，求為裁判分割之判決等語。
二、上訴人則以：其所主張之分割方案，可使原有坐落於系爭土地上之建物均得以繼
    續保存，而免予拆除，俾供利用，以免造成社會經濟之損失；又土地因地形、地
    勢之高低、平坦低窪、或是否交通便利，其價值則有不同，是土地即有優劣之分
    ；因此，須將好地與劣地共同分攤分配，始符公平。本件系爭三旱地分割後之Ｆ
    部分，地勢平坦、灌溉方便、易耕作，可以種植水稻，且交通方便，是優良之土
    地；而Ｅ部分，地勢低窪，亦得種植水稻，惟靠近頭前溪之溪邊，排水困難，農
    作物收成差，且土地之地價大約僅為Ｆ部分土地價格之三分之二，乃屬劣地。至
    系爭二建地，原來均屬斜坡之土地，最近經上訴人填土後，已變為九分之四之平
    坦地及九分之五之斜坡地；其平坦部分之土地可以建築房屋，使用價值高；而斜
    坡部分之土地，僅能作農業用地使用，土地利用價值低。另系爭一林地上，被上
    訴人現所建造之房屋，坐勢朝南，該棟房屋並未經許可，係屬違章建築物，並無
    使用執照；且原審判決之連接道路僅劃為寬度二公尺，若依其之分割方案，將其
    寬度變更為六公尺時，上訴人願意提供如附圖所示長寬各六公尺之通行道路地，
    供兩造共同使用通行；再者，系爭二建地旁之道路地，乃係國有土地，雖己二十
    年無通行出入；但被上訴人所分得如附圖一Ａ部分土地，現有鎮公所鋪設之柏油
    道路可供通行、聯絡之用，即非屬袋地；因之自以其所提出之分割方案較合乎公
    平原則等語，資為抗辯。
三、按各共有人，得隨時請求分割共有物。共有物之分割，依共有人協議之方法行之
    ；分割之方法，不能協議決定者，法院得因任何共有人之聲請，命以裁判分割。
    民法第八百二十三條第一項前段、第八百二十四條第一項及第二項分別定有明文
    。查兩造共有之系爭一林地、地目林、面積○．八二○六公頃，其所有權應有部
    分之比例為被上訴人八分之五，上訴人則為八分之三；而系爭二建地、地目建、
    面積○．○九六五公頃之土地及系爭三旱地、地目旱、面積○．三二八四公頃之
    土地，亦為兩造所共有，其所有權應有部分之比例則各持有二分之一。另兩造就
    系爭三筆土地並無因物之使用目的不能分割或定有不分割之特約致不能分割之情
    形，惟因無法達成協議分割之事實，業據被上訴人於原審及本院審理時陳述在卷
    ，並有其所提出之系爭土地登記簿謄本三份及台南縣白河地政事務所地籍圖謄本
    影本一紙附卷可憑（原審調解卷十五至十八、十九頁）；復為上訴人於原審及本
    院審理時等所不爭執，自屬真實。再徵之兩造就分割之方法各有主張，並曾經原
    審法院移送臺灣台南地方法院新營簡易庭調解不成立，有調解程序筆錄一份在卷
    可稽參（原審調解卷第二十七至二十八頁），顯已無法協議分割以觀，則揆諸前
    開法條規定，被上訴人訴請裁判分割，自無不合。
四、次按共有物之分割，不得純以使用現狀為分割之唯一標準，法院為顧及全體共有
    人之利益認為以不全依使用現狀分割為宜，所決定之分割方法，縱使部分共有人
    因此而受有損害，仍不得因之指為違法。又共有土地之分管使用，不過定暫時狀
    態而已，共有人仍就全部共有土地享有權利，得就全部共有土地主張按應有部分
    為分割，而法院裁判分割共有物，除應斟酌共有人之利害關係及共有物之性質外
    ，尚應斟酌共有物之價格、經濟效用以及全體共有人之利益等公平決之；換言之
    ，裁判上定共有物之分割分法，法院有審酌共有物各種情形，顧及共有人全體利
    益而自由裁量之權，不受任何當事人主張之拘束（最高法院四十九年臺上字第二
    五九六號、七十一年度台上字第二八二五號判決及同院八十一年度台上字第三一
    號判決著有明文參照）；次按因合併申請複丈者，應以同一地段、地界相連、使
    用分區及使用性質均相同之土地為限，地籍測量實施規則第二百二十四條第一項
    亦定有明文。
五、查本件系爭三旱地，面積為○‧三二八四公頃，土地形狀約略呈梯形，其西北邊
    與他人之土地相鄰，東南邊則面臨同段第九四五地號土地之道路，而可經由此道
    路往北或往南以資對外聯絡；其中如附圖三編號Ｅ部分現由上訴人占有耕作，編
    號Ｆ部分連同系爭一林土地之編號Ｃ１部分土地，現則由被上訴人占有從事耕作
    。至系爭一林地，其土地形狀約呈不規則之Ｌ形，其南邊如附圖三編號Ｃ、Ｄ部
    分土地平坦方整，且與兩造所有之系爭三旱地及系爭二建地南北相鄰；西北邊如
    附圖三編號Ａ、Ｂ部分則為斜坡地，且與西北邊之溝渠相鄰為界；現上訴人與被
    上訴人分別於該土地上占有如附圖三編號Ａ、Ｄ與Ｂ、Ｃ部分各二筆土地，即被
    上訴人現於編號Ｂ部分土地建有豬舍，而於編號Ｃ部分土地之西側興建有鐵皮房
    屋兩間，東側則為其現所居住使用之住宅；至上訴人所有之舊有屋舍係位於編號
    Ｄ部分土地上，且上訴人現居住之建物則坐落同段第九一九、九四五地號及系爭
    一林地、系爭二建地等四筆土地之交界處，並於該建物四周築有圍牆。另系爭二
    建地部分，其中如附圖三編號Ｉ、Ｊ部分係斜坡地，編號Ｌ部分則為平坦之空地
    ，其東邊面臨同段第九四五地號道路，惟因上訴人現居之建物占用部分道路，致
    使只能往北通行向外聯絡之事實，已據被上訴人於原審及本院審理時陳述在卷，
    並為上訴人所不爭執，且經原審於八十九年七月二十日至現場履勘及囑託台南縣
    白河地政事務所測量，制有勘驗筆錄一份及台南縣白河地政事務所八十九年九月
    六日八十九所二字第四七○九號、同年十一月六日八十九所二字第五五六六號函
    附之土地複丈成果圖共四紙在卷可憑（原審訴字卷第三十五、八十、八十九至九
    十、一三一至一三二頁），自亦屬真實。再者，有關本件系爭土地之分割方案，
    因兩造於本院審理時僅有主張如附圖一及二之分割方案之爭議（至上訴人於原審
    及本院審理時所主張之其他分割方案，其中於原審所主張之分割方案﹝即原審判
    決附圖二﹞，已據渠於本院審理表示捨棄；至於其本院審理時所主張之分割方案
    ﹝即本院卷二第三十三頁﹞，因其中關於系爭一林地部分，上訴人於上訴聲明主
    張將系爭一林地，分割成Ｃ、Ｄ部分，而Ｃ部分又分成二塊，並未相連，已超過
    土地共有人之人數；且上訴人就系爭一林地之應有部分為八分之三，持分面積為
    ○‧三○七七公頃，如將上訴人持分面積分成二筆，則其中至少有一筆土地之面
    積將未達○‧二五○○公頃，與農業發展條例第十六條之規定不符，有台南縣白
    河地政事務所九十年六月二十九日九十所測字第二九三六號函一紙在卷可參﹝本
    院卷二第四十九頁﹞，致不能採）；因之本院僅就兩造於本院所主張附圖一及附
    圖二（即原審所採之分割方案）等兩分割方案，分別比較說明如下：
（一）如附圖一之分割方案：
      上訴人主張依此方案分割極為適當，因該方案將系爭二建地分割為東西兩部分
      ，西邊面臨第九四五地號道路之編號Ｂ部分土地，全部分歸上訴人取得；惟為
      避免分歸被上訴人取得之未面臨道路編號Ａ部分土地形成袋地，上訴人願將分
      歸其取得之系爭一林地編號Ｃ部分土地，畫出六公尺寬道路供兩造通行使用，
      並不會形成袋地云云。惟查經本院審究上訴人所提之分割方案以察，固然該分
      割方案係依兩造對系爭三筆土地之應有部分面積為基準予以分割；惟如依此方
      法分割，則被上訴人所分得之編號Ａ部分之土地，仍無法面臨東邊第九四五號
      道路，並經由該道路通行，而需仰賴上訴人於系爭一林地其所分得之編號Ｃ部
      分土地上私設之道路通行；雖上訴人表示畫出六公尺寬道路供兩造通行使用，
      然所使用之土地係分歸上訴人取得之編號Ｃ部分土地，且距東南邊之第九四五
      地號道路，縱使再經由分歸被上訴人取得之編號Ｄ部分土地，依最短之距離核
      計約尚有五十八公尺之遠（依千分之一比例計算）；況日後上訴人是否仍願意
      提供前揭通路予被上訴人通行，係屬不確定，則日後糾紛難料，究屬不當；且
      上訴人縱願提供六公尺寬之道路供兩造通行，然究其實，通行道路面積之擴寬
      ，上訴人就系爭一林地得以耕作利用範圍亦必減少；而通行道路之寬度，衡情
      足供通行即已足；將之擴寬為六公尺，對兩造亦無利益可言，甚至更可能因此
      道路之擴寬，導致需拆除被上訴人位於編號Ｄ部分土地上之豬舍，仍屬不適；
      易言之，該分割方案亦未審酌全體共有人間之親疏關係，而妥為分配分得土地
      之位置，即逕為系爭土地之分割，將來恐會因共有人間之嫌隙、親疏等原因，
      致難以就系爭土地作整體利用，而有損土地價值，甚至根本無法為有效之利用
      ，遑論達到該土地使用之經濟效用；再者，系爭土地係屬本件三比土地之唯一
      建地，究其價值當屬最高者，則依此方案分割，編號Ａ部分土地既位於裡地，
      其價值顯顯不如全部均面臨道路之編號Ｂ部分土地，況兩造就系爭二建地之所
      有權應有部分比例各為二分之一，已如前述；益徵若依此方案分割，將發生顯
      失公平及無法達到土地使用經濟效用之目的。此外，系爭三旱地上編號Ｆ部分
      之土地，現確由被上訴人耕作使用中，編號Ｅ部分現則歸上訴人使用，即兩造
      已分管使用近十餘年，渠等願依耕作現狀而為分割乙節，亦據被上訴人於原審
      及本院審理時陳述在卷，而為上訴人於原審所不爭執，並經原審法院於八十九
      年七月二十日履勘現場及囑託台南縣白河地政事務所就系爭三筆土地之使用現
      況與建物位置施以測量，制有前揭勘驗筆錄一份與台南縣白河地政事務所八十
      九所二字第四七○九號函附之複丈成果圖二紙在卷可按，自屬真實；雖按共有
      物之分割，不得純以使用現狀為唯一標準（最高法院四十九年台上字第二五九
      六號判決參照），惟上訴人於本院審理時所提出之本附圖一之分割方案，卻將
      系爭三旱地編號Ｅ部分歸被上訴人取得，編號Ｆ部分之土地則分歸上訴人取得
      ，竟與前述兩造已分管、使用近十餘年之現狀，著實相反；且未詳述其分割理
      由即驟改不依目前使用情形分割，此舉固與公平原則無涉，惟有妨害兩造就系
      爭三旱地從來之管理與利用，殊屬不宜，且有礙現土地之使用經濟效益。另再
      徵諸按共有人因共有物分割之方法不能協議決定，而提起請求分割共有物之訴
      ，應由法院依民法第八百二十四條命為適當之分配，不受任何共有人主張之拘
      束（最高法院四十九年台上字第二五六九號判例參照）；而法院命為共有物之
      分配，應斟酌各共有人之利害關係，及共有物之性質、經濟效用及全體共有人
      之利益，公平決定之等情以觀；本件上訴人據此主張應依如附圖一分割方案之
      方法分割，尚無足取。
（二）如附圖二之分割方案：
      此分割方案就系爭二建地部分，係以上訴人所有而坐落同段第九一九、九四五
      、系爭二建地及系爭一林地交界處之現住房屋北側圍牆為分割基準，以西北朝
      東南之方向予以分割，分割後兩造所分歸之土地，即上訴人所取得之編號Ｂ部
      分土地，與被上訴人所分規之編號Ａ部分土地，均能面臨東南邊之第九四五地
      號道路，以利建築、充分利用及對外通行，而無前述如附圖一之分割方案有致
      難以就系爭土地作整體利用，而有損土地價值，甚至分得土地之價值顯有差異
      之情況，況又不會拆除上訴人所有而現由其使用之前揭建物。另經本院審究此
      分割方案，其中被上訴人所分得之編號Ａ部分之土地現為空地，地形尚稱方整
      ，其東南側約有九公尺之面寬與第九四五號道路相鄰；亦即依其建築基地之寬
      度或深度依現行台灣省畸零地使用規則之規定，並無不得建築使用（即屬畸零
      地）之情形發生，適可發揮其建地之功能。而分歸上訴人取得之編號Ｂ部分土
      地，雖較呈不規則狀，然係囿於原地形之形狀，及因其所有之前揭建物已橫亙
      於其上，為免除遭受拆除之不利結果所致；因之將此部份土地分歸上訴人取得
      。惟除去上訴人前揭建物所占用之一部分土地外，仍尚餘近○‧○四公頃（即
      死百平方公尺）之空地可供上訴建築使用，且有東南邊面臨第九四五號道路之
      寬度多達近二十公尺，較被上訴人取得之編號Ａ部分多出近十一公尺；顯已兼
      顧兩造之公平及利益，又無損其餘建地之價值。另就系爭一林土地方面，因上
      訴人所有之舊有房舍係位於系爭一林地如附圖三編號Ｄ部分土地上，而該地如
      附圖三編號Ａ部分土地則向來係由上訴人占有使用；另被上訴人所搭建之房屋
      、豬舍則分別坐落於同土地上如附圖三編號Ｃ、Ｂ部分土地上；為保持兩造從
      來之使用與管理該土地之情況，及避免拆除兩造現所有之前揭建物及豬舍；同
      時慮及系爭一林地係屬農業發展條例第三條第十一款規定所謂之「耕地」，其
      分割方法依同條例十六條及耕地分割執行要點第十一條之規定，分割後每宗耕
      地面積不得低於○‧二五公頃，或分割後土地宗數不得超過共有人數，故僅可
      將系爭一林地號分為二筆土地以察；本院認應依兩造前揭建物間之圍牆為基準
      ，並於東邊即鄰近系爭二建地之西側留一寬約三公尺之狹長曲徑道路，以資連
      接如附圖三編號Ａ、Ｄ部分之土地；並將及系爭一林地分割為如附圖二編號Ｃ
      、Ｄ部分兩筆土地，且斟酌兩造現使用該土地之現狀，將其中編號Ｃ部分土地
      分歸上訴人，編號Ｄ部分土地則分歸被上訴人。如此，既毋須拆除兩造所有之
      前揭建物及豬舍，亦符合兩造就系爭土地從來之管理、使用情形，及農地利用
　　　之整體性；且衡諸目前農村一般使用農用車輛之規格以觀，預留三公尺寬之道
　　　路，應不致妨礙上訴人農作物之搬運及農用車輛之出入；雖此可能造成上訴人
　　　利用上之不便，惟若不依此，則將有違反前揭無法分割規定之情形發生，致無
　　　法分割。同時，依此方案分割，雖分歸上訴人取得之編號Ｃ部分土地係位處東
　　　北角之內地，惟既已留一寬約三公尺之狹長曲徑道路供對外聯絡，且又與分歸
　　　其取得之如附圖二編號Ｂ部分土地相連接，將來自無發生無法通行或日後產生
　　　糾紛之虞；況上訴人分得部分面臨東南邊第九四五地號道路寬度達三十五公尺
　　　，顯已兼顧及兩造之公平及利益。至就系爭三旱地部分，則係考量兩造目前分
　　　管、使用之現狀為分割方法，即將如附圖二編號Ｅ部分土地分歸上訴人取得，
　　　編號Ｆ部分則分歸被上訴人；另該二土地均面臨第九四五地號道路，通行聯絡
　　　均便利，且上訴人於原審及本院審理之初均同意此分割方法。又因系爭一林地
　　　上如附圖三編號Ｃ１部分土地，與附圖二編號Ｆ部分土地相連，且目前均由被
　　　上訴人占有使用從事農耕，為發揮農地使用之整體性，依此分割方法並無不當
　　　。至上訴人雖又辯稱：土地優劣應由兩造均攤，又系爭二建地係由其填土後，
　　　方有九分之四之平坦土地，而被上訴人位於系爭一林地上之建物乃屬違章建築
　　　；惟此則為被上訴人所堅決否認，且其又無法提出確切之證據足資證明確由其
　　　填土，或供本院調查以實其說。再者，如附圖三所示，其中編號Ａ（面積○‧
　　　一七八二公頃）、Ｂ（○‧三○四七公頃）、Ｅ（○‧一七一一公頃）、Ｉ（
　　　○‧○一六四公頃）及Ｊ（○‧○○九九公頃）部分土地，均係斜坡地；此經
　　　原審囑託台南縣白河地政事務所測量屬實，並有該所前揭八十九年十一月六日
　　　八十九所二字第五五六六號函所附之複丈成果圖共四紙在卷可憑；固然衡情斜
　　　坡地之使用價值較低，惟依此分割方案，位於系爭二建地上，如附圖三所示編
　　　號Ｉ（○‧○一六四公頃）部分係分歸被上訴人，其取得之斜坡地面積恆大於
　　　上訴人所取得之編號Ｊ（○‧○○九九公頃）部分；又位於系爭一林地上如附
　　　圖三編號Ｂ（○‧三○四七公頃）部分斜坡地，亦分歸被上訴人取得，其面積
　　　亦遠較分歸上訴人取得之編號Ａ（面積○‧一七八二公頃）部分為大；雖系爭
　　　三旱地上編號Ｅ（○‧一七一一公頃）部分斜坡地地由上訴人取得大部分，惟
　　　兩造於該地既已分管使用耕作十餘年，已如前述；為就該地之性質有所了解而
　　　能充分利用起見，依此分割方法並不會造成雙方耕作之不便。可見此分割方法
　　　已就系爭三筆土地中之優、劣，依公平原則由兩造分攤，並無獨厚一方可言。
      再者，農業發展條例第三十一條雖規定：「耕地之使用，應符合區域計畫法或
      都市計畫法土地使用分區管制之相關法定規定，始得辦理所有權移轉登記」，
      惟依該條文義解釋，應指涉及所有權移轉之該耕地，只要符合區域計畫法或都
      市計畫法土地使用分區管制之相關法令規定，皆可辦理移轉登記；至本件是否
      有違反區域計畫法或都市計畫法關於土地使用分區管制之規定，上訴人並未確
      切舉證以實其說；況據行政院農業委員會建議地政機關於辦理耕地分割測量時
      ，發現申請分割之耕地有違法使用情事，其符合農業發展條例第十六條規定者
      ，仍得先准予分割；此有內政部八十九年函覆台南縣政府之台（八九）內地字
      第八九一零三二七號函影本一份在卷可考（原審訴字卷第八十七頁）；因此，
      上訴人前揭所辯，自尚不能採為有利於其之認定。綜上所述，足見此分割方案
      （即原審判決所採者），最符合公平原則，且與兩造就系爭三筆土地之使用現
      狀相合，復無須拆除兩造房舍或搬遷，十分合乎經濟效益；同時兩造所分得之
      土地（指建地）均得面臨大馬路，以利於建築、可充分利用及對外通行，自較
      符合公平原則，且能兼顧所有共有人之利益，作整體利用，而無損土地價值，
      更能為有效之利用，而達到該土地使用之經濟效用；當屬較為合理、公平之分
      割方案。爰審酌上開情況定系爭共有土地之分割方案為如附圖二分割方案所示
      ，即系爭二建地編號Ａ部分面積○‧○四八二公頃，系爭一林地編號Ｄ部分面
      積○‧五一二九公頃，系爭三旱地編號Ｆ部分面積○‧一六四二公頃等三筆土
      地，分歸被上訴人取得；系爭二建地編號Ｂ部分面積○‧○四八三公頃，系爭
      一林地編號Ｃ部分面積○‧三○七七公頃，系爭三旱地編號Ｅ部分面積○‧一
      六四二公頃等三筆土地，分歸上訴人取得。
六、復按法院裁判分割共有物，除應斟酌各共有人之利害關係，及共有物之性質外，
    尚應斟酌共有物之價格，倘共有人不能按其應有部分受分配或所分配之不動產，
    其價值不相當時，法院非不得命以金錢補償之（最高法院五十七年度台上字第二
    一一七號及六十三年度台上字第二六八○號固著有判例參照）。惟本件依前揭如
    附圖一之分割方案分割結果，兩造所分歸之土地面積與其應有部分所佔之比例相
    符，幾乎無增加或短少之情形（被上訴人僅少○‧○○一平方公尺）；雖各共有
    人分得之位置、地形不同，亦將影響取得土地之價值，且本院將系爭土地依如附
    圖一所示之方法分割，各共有人取得土地之地形，以分歸上訴人取得之編號Ｂ之
    建地者較呈不規則狀，且編號Ｃ部分則有一寬三公尺之道路將南北兩塊土地合一
    ，使用上較不便利；至被上訴人所取得之編號Ａ、Ｄ及Ｆ部分土地較為完整，比
    較能整體利用；惟依前揭說明，此分割方法係遷就上訴人於系爭建地、同段第九
    一九、九四五及系爭一林地之交界處先建築房屋，又要避免拆除兩造所有之其他
    建物，暨合乎土地使用之現狀與農業發展條例等相關規定等，而不得不選擇之分
    割方式所致；再者，價值較高之系爭二建地，兩造所分歸之部分均有面臨道路，
    已如前述；雖上訴人所分得之部分地形較不規則，然面臨第九四五道路之面寬則
    較寬，且往南北方向通行聯絡均較被上訴人便利；至被上訴人所分得之部分則含
    有較多之斜坡地，若憑以鑑定市價之依據（如共有人應得與實得之持分面積、交
    通情況、附近土地交易之案例等因素）等因素以觀，上訴人所取得之部分土地顯
    具有較高之價值；另被上訴人所分得之編號Ｄ、Ｆ部分土地，雖地目分別為林及
    旱，但其取得之土地部分則較為完整，且面臨道路之面寬較寬，其價值顯又較上
    訴人所取得之編號Ｃ、Ｅ部分為高；則徵諸建築用地有較大之價值上差異，兩相
    折抵，本院認上訴人不得以其所取得部分之土地者，有較多斜坡地，即認其應受
    被上訴人之補償，將更符合公平之原則。
七、綜上所述，本件上訴人主張附圖一之分割方案，無法充分規劃利，且違反農業發
    展條例等相關規範，致不能分割，同時不符公平之原則，尚不足採。而應以附圖
    二分割方案所示之分割方法較為妥適，爰定為本件系爭土地之分割方案；即系爭
    二建地編號Ａ部分面積○‧○四八二公頃，系爭一林地編號Ｄ部分面積○‧五一
    二九公頃，系爭三旱地編號Ｆ部分面積○‧一六四二公頃等三筆土地，分歸被上
    訴人取得；系爭二建地編號Ｂ部分面積○‧○四八三公頃，系爭一林地編號Ｃ部
    分面積○‧三○七七公頃，系爭三旱地編號Ｅ部分面積○‧一六四二公頃等三筆
    土地，分歸上訴人取得。原審依上開方法定系爭土地之分割方案，依法並無違誤
    。上訴人上訴意旨指摘原判決不當，求予廢棄改判准如其上訴聲明之所示，為無
    理由，應予駁回。又本件係因分割共有物而涉訟，上訴人之行為，可認係按當時
    之訴訟程度為伸張或防禦權利所必要，故本院認亦應由本件勝訴之被上訴人負擔
    一部訴訟費用。
八、又本件待證事實已臻明確，兩造其餘攻擊防禦方法及舉證，對判決結果均已不生
    影響，爰不逐一詳為論述，附此敘明。
九、據上論結，本件上訴為無理由，依民事訴訟法第四百四十九條第一項、第八十一
    條第二款及第八十五條第一項但書，判決如主文。
中　　　華　　　民　　　國　　  九十一　　　年　　  一　　月　　  二　　日
　　　　　　　　　　　　　　　　　　　　臺灣高等法院臺南分院民事第四庭
~B1審判長法官　王　　惠　　一
~B2　　　法官　蘇　　清　　恭
~B3　　　法官　張　　世　　展
右為正本係照原本作成。
如對本判決上訴，須於判決送達後廿日內向本院提出上訴狀，未表明上訴理由者，應
於上訴後廿日內，向本院提出理由書。
中　　　華　　　民　　　國　　  九十一　　　年　　  一　　月　　  四　　日
                                            法院書記官　廖　　英　　琇
